臺灣高雄地方法院民事判決　　　　　　93年度訴字第2364號
原　　　告　乙○○
被　　　告　甲○○
訴訟代理人　李昌明律師
上列當事人間異議之訴等事件，本院於民國94年3月24日言詞辯
論終結，判決如下：
    主    文
原告之訴駁回。
訴訟費用由原告負擔。
    事實及理由
一、原告主張：(一)兩造於民國90年10月23日經判決離婚後，被告
    無權占有原告之臺北市○○區○○路70號3 樓房屋（下稱系
    爭房屋），經原告向台灣台北地方法院（下稱台北地院）起
    訴請求被告返還系爭房屋及給付不當得利，台北地院91年度
    簡上字第249號判決被告應自90年10月25日起至91年2月19日
    止，按月給付原告新台幣（下同）7,475 元予原告確定。前
    開確定判決之效力僅適用 90年10月25日至91年2月20日，且
    原告誤信被告在前開訴訟有意返還系爭房屋，故將系爭房屋
    之價值以多報少，致台北地院認定被告每月應給付之不當得
    利只有7,475 元。為此，原告特委託中國不動產鑑價中心股
    份有限公司鑑價系爭房屋為5,380,000 元，另訴請求被告自
    91年2月21 日起至返還前開房屋之日止，按月給付相當於租
    金之不當得利共計124 萬元，現正由台北地院以92年店訴字
    第4 號審理中。前開債權與被告聲請強制執行之 1,140,970
    元贍養費等債權相抵銷後，被告對原告之贍養費債權即不存
    在。(二)89年3 月1 日至90年10月23日兩造婚姻關係存續期間
    ，被告由原告扶養，每月花費11,625元，前後共20個月，合
    計232,500 元，前開贍養費債權於此數額內因清償而消滅。
    前開執行債權既經抵銷或清償而消滅，原告自得於本院90年
    度執助字第104 號強制執行程序終結前提起債務人異議之訴
    。倘若本院認定原告之債權不足抵銷或清償全部執行債權，
    請求依民法第227 條之1 及民事訴訟法第397 條，將贍養費
    債權由1,083,639 元酌減為39元。(四)被告不可將前開離婚事
    件之訴訟費用6,166 元列為執行債權等語；並聲明：確認被
    告對原告之贍養費債權不存在（至於原告另聲明：本院90年
    度執助字第104 號強制執行程序應予撤銷之部分，另以裁定
    為之）。
二、被告則以：(一)按執行名義成立後，如有消滅或妨礙債權人請
    求之事由發生，債務人得於強制執行程序終結前，向執行法
    院對債權人提起異議之訴。依前二項規定起訴，如有多數得
    主張之異議原因事實，應一併主張之。其未一併主張者，不
    得再行提起異議之訴。強制執行法第14條第1、3項明文之。
    原告曾就本件強制執行提起異議之訴，經台灣高等法院高雄
    分院（下稱高雄高分院）以91年度上易字第 196號判決駁回
    確定在案。本件原告提起異議之訴所持之原因事實，均屬前
    開確定判決前已存在之原因事實，依前開規定不得再提起異
    議之訴，本院得不經言詞辯論，逕以判決駁回之。倘若原告
    曾在前開確定判決一併主張，即有一事不再理之情形，應裁
    定駁回之。(二)對照台北地院 91年度簡上字第249號判決與原
    審90年度店簡字第799 號判決，可發現原告請求被告返還前
    開房屋部分敗訴；請求給付不當得利部分，除自90年10月25
    日起至91年2月19日止，按月給付原告7,475元部分（合計為
    28,655元）外，其餘請求敗訴確定，足見原告得據以主張抵
    銷之前開28,655元債權額與1,083,639 元贍養費債權顯不相
    當。且兩造前因債務人異議之訴案件，經高雄高分院以前開
    91 年度上易字第196號，判決本件原告敗訴確定，經被告聲
    請確定訴訟費用，確定原告應賠償20,556元。又前開台北地
    院91年度簡上字第249 號判決，經被告聲請確定訴訟費用，
    確定原告應賠償被告30,344元及相關利息，前開原告應賠償
    之二筆金額共50,900元，與原告前開不當得利債權28,665元
    相抵銷後尚有剩餘，被告對原告之贍養費債權既未因抵銷而
    消滅，原告主張撤銷強制執行程序自無理由。(三)前開離婚事
    件原告應負擔之訴訟費用 6,166元，依法可列為執行債權等
    語，資為抗辯；並聲明：主文第一項所示。
三、原告起訴主張(一)兩造於90年10月23日經台灣高等法院以90年
    家上字第89號判決離婚確定，准本件被告與原告離婚；(二)被
    告前以該離婚訴訟之第1審判決為執行名義聲請假執行， 經
    本院以90年度執助字第104 號給付生活費案件執行中等情，
    除有台灣高等法院90年家上字第89號判決（見本院卷第 167
    至 179頁）在卷可查外，復為被告所不爭執，堪信為真實。
    又本件原告於89年間向台北地院提起離婚等訴訟，經本件被
    告提起反訴，請求離婚、給付贍養費及損害賠償，由台北地
    院以 89年度婚字第207號、台灣高等法院90年家上字第89號
    判決准本件被告與本件原告離婚確定，原告應給付被告贍養
    費1,083,639元、非財產上之損害500,000元，並負擔訴訟費
    用額確定為6,166元，目前有1,083,639元贍養費債權，因原
    告聲請停止執行，尚未受償等情，分別有前開台灣高等法院
    90年家上字第89號判決、91年度家抗字第 138號裁定（見本
    院卷第167至180頁）在卷可稽，復為兩造所不爭執，並經本
    院調閱93年度聲字第1812號停止執行卷宗，查明屬實，亦堪
    信為真實。
四、觀之兩造之陳述及主張，本件之爭點應為：(一)兩造前開離婚
    訴訟，原告應負擔之6,166 元訴訟費用，可否列為執行債權
    ？(二)原告主張被告自91年2 月21日起至返還前開房屋之日止
    ，獲有相當於於租金之不當得利共計124 萬元，有無理由？
    (三)原告主張89年3 月1 日至90年10月23日兩造婚姻關係存續
    期間，被告由原告扶養，每月花費11,625元，前後共20個月
    ，合計可向被告請求232,500 元，主張與贍養費抵銷，有無
    理由？經查：
（一）兩造前開離婚訴訟，原告應負擔之 6,166元訴訟費用，可
      否列為執行債權？
      本件被告於90年間就前開贍養費、非財產上之損害賠償金
      額，以前開台北地院89年度婚字第207 號判決為執行名義
      ，向台北地院聲請假執行，經台北地院以90年執字第1231
      號給付生活費用案件執行，並囑託本院以90年執助字第10
      4 號執行中。嗣於前開離婚等訴訟確定後，被告就原告應
      負擔之訴訟費用聲請併為執行。執行金額為離婚等訴訟本
      件被告勝訴部分及本件原告應負擔之訴訟費用，合計1,58
      9,805元（即贍養費1,083,639元加上非財產上之損害500,
      000元加上訴訟費用6,166元），其中 422,669元之非財產
      上損害賠償已經從本件原告之金融機構帳戶與薪資中執行
      受償，尚餘1,147,136元（包括贍養費1,083,639元）未受
      償。原告就前開金額中之1,140,970（即未受償金額1,147
      ,136 元扣除其應負擔之訴訟費用6,166元）被告尚未受償
      乙節，並不爭執，亦有高雄高分院 91年度上易字第196號
      判決（見本院卷第191頁） 載明前開金額為兩造所不爭執
      之事項，且經本院依職權調閱 90年執助第104號執行卷宗
      ，查明屬實。本件原告雖辯稱前開6,166 元之訴訟費用非
      可列為執行債權，惟前開訴訟費用係前開離婚等案件中本
      件被告所支出，經台灣高等法院裁定應由本件原告負擔之
      費用，有前開91年度家抗字第138號裁定（見本院卷第180
      頁）附卷可稽，本件被告將前開金額列為執行債權聲請強
      制執行，應屬合法，故被告抗辯本件之執行債權尚有1,14
      7,136元（包括贍養費1,083,639元）未受償，應可採信。
（二）原告主張被告自91年2 月21日起至返還前開房屋之日止，
      獲有相當於於租金之不當得利共計124萬元，有無理由？
  １、按除別有規定外，確定之終局判決就經裁判之訴訟標的，
      有既判力。民事訴訟法第400條第1項定有明文。又為訴訟
      標的之法律關係於確定之終局判決中已經裁判者，就該法
      律關係即有既判力，當事人雖僅於新訴訟用作攻擊防禦方
      法，法院亦不得為反於確定判決意旨之裁定。最高法院30
      年上字第8 號判例可參。故既判力之作用，除依據民事訴
      訟法第400條第1項所明文規範之消極作用—禁止反覆外，
      尚有一積極作用，即法院應以既判事項為基礎來處理新訴
      ，關於基準時點之權利狀態應以既判事項為基準，不得為
      相異之認定。換言之，當事人不得為不同之主張，亦稱為
      既判力之「禁止矛盾」之作用。查原告於前開台北地院90
      年度店簡字第 799號案件主張被告無權占有系爭房屋，受
      有不當得利，請求被告返還系爭建物及支付不當得利。其
      中關於不當得利係請求被告自90年10月25日起至返還系爭
      建物之日止，按月給付18,750元。前開請求經台北地院91
      年度簡上字第249 號判決，被告應自90年10月25日起至91
      年2月19日止，按月給付原告7,475元、原告其餘請求敗訴
      確定，為兩造所不爭執，復有前開判決2 份（見本院卷第
      181 至185 頁）附卷可稽。
  ２、次查，原告起訴主張被告自 91年2月21日起無權占有系爭
      建物，至今受有124 萬元之不當得利，主張與贍養費債權
      抵銷等語，有原告之準備書狀、準備程序筆錄（見本院卷
      第137 至138 頁、第148 頁）在卷可查。前開原因事實及
      不當得利之主張，原告已於前開台北地院90年度店簡字第
      799 號、91年度簡上字第249 號事件提出，並受到判決敗
      訴確定，而有既判力，參諸前開規定及判例意旨，原告於
      前訴訟主張被告自91年2 月20日起受有不當得利，而為台
      北地院所不採，本院自不得違反於該確定判決之裁判，另
      為不同之認定。原告復於本件訴訟中執相同事由主張其有
      前開不當得利請求權，確認贍養費不存在，即屬無據。至
      原告另主張前開台北地院判決適用之時點僅限於90年10月
      25日至91年2 月20日，而本件主張被告自91年2 月21日之
      起受有不當得利等語，應係原告對於法律見解之誤認。因
      此，原告主張其有124 萬元之不當得利債權可與執行債權
      抵銷，委無足採。
（三）原告主張可向被告請求232,500 元之扶養費，主張與贍養
      費債權抵銷，有無理由？
      按夫妻互負扶養義務，民法第1116條前段明文之。換言之
      ，夫妻之一方對他方有請求扶養之權利，故被告於兩造婚
      姻關係存續中請求原告扶養，係屬權利之行使，並無不當
      得利，故原告主張以 232,500元之扶養費債權與贍養費債
      權抵銷後，被告贍養費債權於抵銷之金額內消滅，亦無足
      採。從而，原告訴請確認兩造間之贍養費債權不存在，為
      無理由，應予駁回。至於被告陳稱原告提起本件債務人異
      議之訴，有強制執行法第14條第3 項之適用，請就原告聲
      明：本院90年度執助字第104 號強制執行程序應予撤銷部
      分予以駁回，就此，本院另以裁定為之，附此敘明。
七、結論：原告之訴為無理由，依民事訴訟法第78條，判決如主
    文。
中　　華　　民　　國 　94　　年  　4  　月　    7     日
                  民事第五庭
                      審判長法  官  陳嘉惠
                            法  官  郭慧珊
                            法  官  方錦源
正本係照原本作成。
如不服本判決，應於送達後20內，向本院提出上訴狀。
中　　華　　民　　國　 94　　年　　4　　月　    7     日
                            書記官  邱靜銘
